臺灣新北地方法院三重簡易庭民事判決  
110年度重簡字第1665號
原      告  財政部國有財產署北區分署

法定代理人  郭曉蓉
訴訟代理人  徐維良律師
複  代理人  周庭安
被      告  陳瑞益
被      告  陳志仁
被      告  陳鴻其
被      告  陳慧鈴


上列當事人間請求給付租金等事件，於民國111年6月24日言詞辯
論終結，本院判決如下：
    主  文
被告應於繼承被繼承人賴鳳凰之遺產範圍內，連帶給付原告新臺
幣貳拾伍萬伍仟肆佰伍拾壹元，及被告乙○○、甲○○、丙○○部分，
自民國一百一十年八月二十五起，被告丁○○部分，自民國一百一
十年九月六日起，均至清償日止，按年息百分之五計算之利息。
原告其餘之訴駁回。
訴訟費用由被告於繼承被繼承人賴鳳凰之遺產範圍內連帶負擔百
分之八十六，餘由原告負擔。
本判決原告勝訴部分得假執行。
    事  實  及  理  由
一、原告起訴主張：
（一）被告之被繼承人賴鳳凰前因其新北市○○區○○街000巷00號
      建物（下稱系爭建物）有使用基地之必要而向原告承租經
      管坐落新北市○○區○○段00000○000000地號國有土地（重測
      前地號為同市○○○段○○○○段000000000地號，下稱系爭土地
      ），雙方合意訂立99國基租字第52號國有基地租賃契約書
      （下稱系爭租約），租賃期間自民國99年3月1日起至108
      年12月31日止，約定租金以3個月為1期，於每年之3、6、
      9、12月月底前繳納，每月應繳租金之金額，自103年起至
      104年止每月為新臺幣（下同）4,047元、自105年起至106
      年止每月為5,467元，自107年起至108年6月止每月為5,34
      1元〔每月應繳租金金額之計算方：租用面積×當年期公告
      地價（每平方公尺）×5%（租金率）÷12個月＝實際每月月
      租金〕。另依系爭租約第5條其他約定事項第5項約定：「
      承租人逾期繳納租金時，依下列標準加收違約金：1、逾
      期繳納未滿一個月者，照欠額加收千分之五。但逾期二日
      以內繳納者，免予計收。....。」倘逾期繳納，應計算逾
      期違約金。詎被繼承人賴鳳凰未依約繳納租金，且自105
      年1月起連續2年以上完全未繳納任何租金，經原告於108
      年6月26日發函，依系爭租約第5條其他約定事項第14項第
      4款約定：「租賃基地有下列情形之一時，出租機關得終
      上租約：....。承租人積欠租金達二年之總額時。」終止
      系爭租約。而本件被繼承人賴鳳凰積欠自103年8月起至10
      8年6月之租金計253,266元，及同一時期之逾期違約金計4
      3,697元，合計共欠款296,963元（租金及違約金計算式詳
      如附表所示）。惟被繼承人賴鳳凰業於103年8月21日死亡
      ，被告為其繼承人且未拋棄繼承。為此，依系爭租約約定
      之法律關係，提起本件訴訟，並聲明請求：被告應於繼承
      被繼承人賴鳳凰之遺產範圍內連帶給付原告296,963元，
      及自起訴狀繕本送達翌日起至清償日止，按年息5%計算之
      法定遲延利息。
（二）上開自103年8月起至108年6月共欠租金253,266元，說明
      如下：承租人每月應繳租金之金額，自103年起至104年止
      ，每月為4,047元、自105年起至106年止，每月為5,467元
      、自107年起至108年止，每月為5,341元。又依系爭租約
      變更記事列約定，若符合自用住宅優惠規定，則租金額按
      六折計收（即優惠租金）。另依系爭租約第6條特約事項
      之第5款約定：「因承租人設籍於國有土地上建築改良物
      且該建築改良物無出租並作自用住宅使用，已享有租金優
      惠，如經出租機關發現不實，或適用租金優惠之原因、事
      實消滅時（承租人戶籍遷出、房屋出租或營業使用），承
      租人應於30日内通知出租機關，並無條件自優惠原因或事
      實消滅發生日起改按全額計收租金，及補繳不符優惠期間
      之租金差額。」即租金優惠之前提為「承租人設籍該建物
      且作自用住宅使用」。而被繼承人賴鳳凰自102年10月起
      符合自用住宅優惠規定，故當時優惠租金金額確為每月2,
      428元。惟被繼承人賴鳳凰於103年8月21日死亡時，此時
      已非自然人，已無設籍於系爭國有土地上之系爭建物，且
      已無法作自宅使用，屬「適用租金優惠之原因、事實消滅
      」，則依上開約定，自103年8月起，改按全額計收租金及
      應補繳租金差額。故證人己○○雖提出繳款人收執單據等，
      說明繳納租金至104年12月止、繳納之每月租金金額為2,4
      28元，然仍有不足。即自103年8月起103年起至104年止每
      月應繳租金為4,047元，故欠繳金額為每月1,619元（計算
      式：4,047元－2,428元）。自105年起至106年止每月應繳
      租金為5,467元，然實繳金額為0。自107年起至108年6月
      止每月應繳租金為5,341元，然實繳金額為0。故本件積欠
      自103年8月起至108年6月21日止之租金，共計253,266元
      （其中108年6月1日至108年6月21日之租金為3,738元，計
      算式：5,341元×21天÷30天＝3,738元）。
（三）上開自103年8月起至108年6月共欠逾期違約金43,697元，
      說明如下：違約金係按月加收欠租金之千分之5（計算式
      ：每月欠缴金額×0.005）。每1個月新增違約金。違約金
      最高限額以欠額之30%為限。自103年8月至104年12月期間
      ，由於每月已繳2,428元，依欠繳金額1,619元×0.005＝每
      月違约金8元；105年1月至106年12月期間，由於全額未繳
      ，依欠繳金額5,467元×0.005＝每月違約金27元；107年1月
      至108年5月期間，由於全額未繳，依欠繳金額5,341元×0.
      005＝每月違約金26元；108年6月，由於全額未繳，依欠繳
      金額3,738元×0.005＝每月違約金18元。最後將各列加總即
      為如附表「已產生違約金」欄所示之違約金。
（四）對於被告抗辯之陳述：依據原告提出之原證八「承租國有
      非公用不動產申請書」所示，其上蓋有申請人賴鳳凰印鑑
      章，是委由己○○申辦的，申請書上亦有委託人、受託人的
      欄位。己○○是土地代書，己○○受託辦理國有地的承租。租
      金是每3個月為一期，己○○於103年9月、12月、104年3、6
      、9、12月各繳7,284元（即每月繳2,428），但仍有積欠
      繳如附表租金之情形。而己○○所稱所繳的金額，是優惠金
      額，但因已不符規定，取消優惠，故每個月應繳4,047元
      ，不是3個月繳7,284元。又依系爭租約第5條其他約定事
      項第10項約定：「....承租人死亡，繼承人應於繼承開始
      之日起六個月内申請繼承換约....。」即承租人死亡，被
      告應於六個月内申請繼承換約，然被告卻未向原告申請，
      後自105年1月起至108年6月止，連續2年以上完全未繳納
      租金，於108年6月26日原告終止租約，故本件之積欠租金
      與違約金如附表所示無誤。另關於證人戊○○之證言，就原
      告立場而言，承租人就是賴鳳凰，戊○○與賴鳳凰之間的關
      係，是他們2人間私下之約定，無法拘束原告。
二、被告則均請求駁回原告之訴，並分別辯稱如下：
（一）被告乙○○辯稱：承租人是我太太賴鳳凰，但不一定是我太
      太蓋章的，電話不是我太太的號碼，地址沒有錯。切結書
      的簽名也不是我太太的字。申請書上的簽名都不是。己○○
      我們不認識。如果己○○有受委託，要有我太太簽署的委託
      書。
（二）被告甲○○、丁○○辯稱：媽媽賴鳳凰在103年8月21日已經去
      世了，收到原告的積欠租金通知日是108年6月22日，這五
      年之間我們都不知道我媽媽有去承租系爭土地，媽媽賣掉
      系爭建物我們也不知道。
（三）被告丙○○辯稱：為何我媽媽103年過世後，稅金仍有人繳
      。我媽過世後，相關文件都沒有寄給我們，所以我們都不
      知道這件承租土地之事。合約書上有寫，兩年如果沒有繳
      ，合約要終止。我們願意支付這筆錢，但違約金部分是否
      可以不要收。
三、本院得心證之理由如下：
（一）按稱租賃者，謂當事人約定，一方以物租與他方使用收益
      ，他方支付租金之契約；承租人應依約定日期，支付租金
      ；另當事人得約定債務人於債務不履行時，應支付違約金
      ，民法第421條第1項、第439條前段、第250條分別定有明
      文。次按繼承人自繼承開始時，除本法另有規定外，承受
      被繼承人財產上之一切權利、義務。但權利、義務專屬於
      被繼承人本身者，不在此限。繼承人對於被繼承人之債務
      ，以因繼承所得遺產為限，負清償責任，民法第1148條亦
      定有明文。
（二）本件原告主張之前揭事實，業據其提出系爭租約、租金及
      違約金計算式表、國有土地使用補償金歸槽計算表、新北
      市○○區○○段00000○000000地號謄本及地籍圖、新舊地號查
      詢表及新北市○○區○○段000地號謄本、被繼承人賴鳳凰之
      除戶謄本與繼承人之戶籍謄本、繼承系統表、繼承事件家
      事公告查詢結果、財政部國有財產署北區分署108年6月26
      日台財產北租字第10880035060號函、新北市○○區○○街000
      巷00號房屋稅課稅資料查詢結果、新北市○○區○○段00000○
      000000地號公告地價與現值查詢結果、申租案當場領約審
      核表、被繼承人賴鳳凰身分證影本、被繼承人賴鳳凰印鑑
      證明、門牌證明書、申請書、自用住宅租金優惠切結書、
      地上物權切結書、併同使用切結書、承租國有非公用不動
      產申請書、地上建物買賣契約暨拆遷同意書、違約金請求
      金額計算明細表等為證，而被告被告對於原告所計算積欠
      之租金及違約金未加以爭執，參以系爭租約第2條、第3條
      、第5條其他約定事項第5項及第14項亦分別約定，租期係
      自99年3月1日起至108年12月31日止，由承租人於每年3、
      6、9、12月月底前就各該期租金之總額自動向出租機關繳
      納，租金因公告地價或租率調整時，承租人應照調整之租
      金額自調整之月份起繳付；承租人逾期繳納租金時，按下
      列標準加收違約金：逾期未滿1個月者，照欠額加收千分
      之5。但逾期二日以內繳納者，免予計收。逾期在1個月以
      上未滿2個月者，照欠額加收千分之10。逾期2個月以上未
      滿3個月者，照欠額加收千分之15。依此類推，每逾1個月
      ，加收千分之5，最高以欠額之30％為限；倘承租人積欠租
      金達二年之總額時、或承租人死亡而無人繼承時，出租機
      關得終止租約等情，自堪認原告主張承租人賴鳳凰向原告
      承租系爭土地後，租欠103年8月起至108年6月之租金計25
      3,266元，及同一時期之逾期違約金計43,697元，合計共
      欠款296,963元等事實為真實。
（三）至於被告雖分別以上開情詞置辯。惟依證人己○○（即原告
      提出之卷附原證八「承租國有非公用不動產申請書」上所
      載之申請人賴鳳凰之受任人）於本院111年3月9日言詞辯
      論期日到庭具結證稱：「我是代書。三重市○○街000巷00
      號建物之買賣契約書暨拆遷同意書（買方戊○○、賣方賴鳳
      凰），是我辦的。我有幫忙辦租約，賴鳳凰有給我承租土
      地的資料，我去幫忙辦。當初我也不是很清楚，我沒有去
      問是用誰的名義去做這個動作，誰給我資料就用誰的名義
      去辦。我們去承租的時候，准許我們租了，我們有去國產
      署那邊繳一些費用，除了租金之外，還有繳之前占用的一
      些費用，錢是戊○○給我的，我不知道雙方如何約定，只是
      戊○○給我錢，我不知道他們雙方之間的關係。之後的租金
      ，戊○○匯到我三重農會帳戶，我再去繳，之所以會這樣，
      是繳租金的單據寄到買的房子那邊，但是沒有人收，所以
      才改由我來收，租金繳費單寄給我，我再通知戊○○匯錢給
      我，我再幫忙交。我提出繳費單，是繳到104年12月」等
      語；證人戊○○（即三重市○○街000巷00號建物之買賣契約
      書暨拆遷同意書之買方）於同日具結證稱：「我有在民國
      99年1月28日向賴鳳凰購買坐落新北市○○區○○街000巷00號
      的房子。有在99年1月28日與賴鳳凰訂立地上建物買賣契
      約及拆遷同意書。用240萬元整購買的。99年7月22日收尾
      款72萬元，房子交給我之後，依契約第八條約定，要求我
      房子繼續讓她用。她願意以她的名義向國產署承租房子所
      占用的土地大約16坪。租用手續是簽訂買賣契約後我委任
      己○○去辦，她是代書，....新的租金是我交，因為賴鳳凰
      只是同意用她的名義來簽租約，租金是我在交，買賣契約
      第五條就有這樣的約定。房子有稅籍名義的關係，在租的
      時候沒有辦變更登記，所以是用賴鳳凰的名義去承租，而
      不能用我的名字去租土地。付租金都是己○○幫我辦的，我
      是匯款給己○○。租金依我目前的資料是付到104年10、11
      、12。之後我有向三重簡易庭起訴要求賴鳳凰辦理稅籍名
      義變更，但調解不成立。我要求賴鳳凰辦理稅籍名義變更
      ，稅籍變更給我之後我就會交租金。承租土地是用賴鳳凰
      的名義承租，但國有財產署不知道是我要付租金」等語，
      並對照上開買賣契約書暨拆遷同意書上第5條所記載「雙
      方訂約後，賣方（即賴鳳凰）無條件配合辦理所座落國有
      地承租....」乙情，是堪認當時為系爭建物之賣方即賴鳳
      凰確有授權同意買方戊○○及代書己○○，以賴鳳凰名義向原
      告承租系爭土地無疑。另按因契約成立而生之請求權，乃
      債權，屬相對權，僅特定人得對特定人請求為一定行為或
      不行為之權利，謂之債之相對性。換言之，債權債務之主
      體應以締結契約之當事人為準，凡以自己名義締結契約者
      ，即成為契約之當事人，得享有契約所生之權利及應負擔
      契約所生之義務。而債權人基於債之相對性僅得對於契約
      名義之債務人行使權利，而不得對於債務人以外之人請求
      。本件本於債之相對性原則，系爭租約既係存在於原告與
      賴鳳凰之間，賴鳳凰即有依系爭租約繳納租金給原告之義
      務，而其死亡後所積欠之本件債務，並非專屬於賴鳳凰本
      身之權利義務，則依前開規定，被告對於賴鳳凰所積欠原
      告之本件債務，自負有於遺產範圍內連帶清償之責任。
（四）惟按約定之違約金過高者，法院得減至相當之數額，民法
      第252條亦定有明文，而約定之違約金苟有過高情事，為
      衡平正義起見，法院得依職權核減之，無待當事人主張。
      本院審酌被告之被繼承人賴鳳凰於系爭租約成立後，未待
      租期屆滿即於103年8月間過世，被告雖為其繼承人，但未
      必知悉本件租賃情事，因此很有可能無法繼續繳納租金，
      以致產生違約情事，與一般惡意不繳租情形有別；且參以
      原告所出租之系爭土地並非公用地，對公益之影響不大，
      參以原告本於系爭租約約定，請求被告給付103年8月起至
      108年6月之逾期違約金為43,697元，所占積欠租金總額25
      3,266元之比例已逾17%（計算式：43,697÷253,266＝17.25
      %），亦未盡合理等情，可認原告主張之違約金數額過高
　　　，本院認原告得請求被告給付之違約金數額應減至以其總
      額5%即2,185元（計算式：43,697×5%＝2,185元，元以下四
      捨五入），始為適當；原告逾此範圍之違約金請求，即非
      有據。
（五）以上合計，原告得請求被告給付之租金及違約金共255,45
      1元（計算式：253,266＋2,185元＝255,451元）。
四、綜上所述，原告依系爭租約之法律關係，請求被告應於繼承
    被繼承人賴鳳凰之遺產範圍內，連帶給付255,451元，及自
    起訴狀繕本送達翌日（被告乙○○、甲○○、丙○○為110年8月25
    日，被告丁○○為110年9月6日）起，均至清償日止，按年息5
    %計算之法定遲延利息，為有理由，應予准許；逾此部分之
    請求，則無理由，應予駁回。
五、本件原告勝訴部分，係依簡易程序所為被告敗訴之判決，爰
　　依職權宣告假執行。
中　　華　　民　　國　　111 　年　　7 　　月　　20　　日
                       法  官  趙義德
以上為正本係照原本作成。
如不服本判決，應於送達後20日內，向本院提出上訴狀並表明上
訴理由，如於本判決宣示後送達前提起上訴者，應於判決送達後
20日內補提上訴理由書（須附繕本）。
中　　華　　民　　國　　111 　年　　7 　　月　　20　　日
                       書記官  張裕昌